臺灣高等法院民事判決
110年度上易字第1169號
上  訴  人  財政部國有財產署北區分署

法定代理人  郭曉蓉  
訴訟代理人  曾智群律師
            顏詒軒律師
被上訴人    廖進興  

上列當事人間請求拆屋還地事件，上訴人對於中華民國110年10
月27日臺灣新北地方法院109年度訴字第1811號第一審判決提起
上訴，本院於111年3月23日言詞辯論終結，判決如下：
    主      文
原判決關於駁回上訴人後開第二項之訴部分廢棄。
被上訴人應再給付上訴人新臺幣壹拾陸萬參仟柒佰陸拾元，及自
民國一一０年八月四日起至清償日止，按週年利率百分之五計算
之利息。
第二審訴訟費用由被上訴人負擔。
    事實及理由
壹、程序方面：
    被上訴人經合法通知未於言詞辯論期日到場，核無民事訴訟
    法第386條所列各款情形，爰依上訴人之聲請，由其一造辯
    論而為判決。
貳、實體方面：
一、上訴人起訴主張：坐落新北市○○區○道段000○000地號土地（
    以下合稱系爭土地，分別則以256地號土地、320地號土地稱
    之），為伊所管理之國有土地，被上訴人於民國79年間，未
    經伊同意，擅自於其上搭建地上物(下稱系爭地上物)即義應
    公廟及其左側金爐、芝佳歌歌友會、戲台及停車空間，無權
    占用如原判決附圖（下稱附圖）所示暫編地號320⑴（面積31
    .78平方公尺）、暫編地號320⑵（面積15.06平方公尺）、暫
    編地號256⑴（面積206.27平方公尺）之系爭土地（下稱系爭
    占用土地）。經伊數次發函限期被上訴人拆除系爭地上物、
    返還系爭占用土地，均未獲置理，為此，伊依民法第767條
    第1項前段及中段之規定，請求被上訴人將坐落系爭土地上
    如附圖所示之系爭地上物拆除，並交還系爭占用土地；又32
    0地號土地上如附圖暫編地號320⑵地號土地上之芝佳歌歌友
    會，係由原審共同被告吳素春以「芝佳歌小吃店」為名進行
    商業登記，並由原審共同被告邱進發、吳素春使用，亦屬無
    權占用，一併請求遷出；並依同法第179條規定，就被上訴
    人無權占有系爭占用土地獲得相當於租金之利益致伊受損害
    部分，請求被上訴人返還自102年1月1日至110年1月31日止
    ，相當於租金之不當得利新臺幣（下同）41萬7,168元及其
    遲延利息，暨自110年2月1日起至返還系爭占用土地之日止
    ，按月給付伊4,428元（原判決命㈠被上訴人應拆除系爭地上
    物後將系爭占用土地返還上訴人，㈡邱進發、吳素春應自系
    爭320地號土地上如附圖所示暫編地號320⑵地號土地上（面
    積15.06平方公尺）之地上物遷出，㈢被上訴人應給付上訴人
    25萬3,408元，及自110年8月4日起至清償日止，按週年利率
    百分之5計算之利息；暨自110年2月1日起至返還系爭占用土
    地予上訴人之日止，按月給付上訴人4,428元，並駁回上訴
    人其餘之訴。上訴人就其敗訴部分，聲明不服，提起上訴。
    至被上訴人就其敗訴部分及原審命邱進發、吳素春遷出上開
    ㈡地上物部分，其等均未提起上訴，已告確定，非本院審理
    範圍。）。並上訴聲明：㈠原判決不利上訴人部分廢棄。㈡前
    項廢棄部分，被上訴人應再給付上訴人16萬3,760元，及自
    原審民事撤回起訴暨訴之變更㈡狀送達翌日起至清償日止，
    按週年利率5%計算之利息。
二、被上訴人未於言詞辯論期日到場，亦未提出書狀作何聲明或
    陳述。
三、本院之判斷：
　㈠上訴人主張系爭土地為其所管理之國有土地，被上訴人未經
    其同意，擅自搭建系爭地上物，自79年間迄今，無權占有系
    爭占用土地之事實，業據提出土地登記第二類謄本為證，復
    經原審勘驗現場並囑託新北市中和地政事務所派員測量製有
    勘驗筆錄、複丈成果圖（即原判決附圖）在卷可稽（見原審
    卷一第79頁、第83頁、第301至312頁、第343頁），而被上
    訴人對於上訴人主張之上開事實，已各受原審及本院於相當
    時期合法之通知，惟於歷審言詞辯論期日均不到場，亦未提
    出準備書狀爭執，依民事訴訟法第280條第3項、第1項規定
    ，視為自認，堪信上訴人主張之上開事實為真正。
　㈡按無法律上之原因受有利益，而致他人受損害者，應返還其
    利益，民法第179條定有明文。而無權占有他人土地，可能
    獲得相當於租金之利益亦為社會通常之觀念（最高法院61年
    台上字第1695號判決先例參照）。本件被上訴人自79年間迄
    今，無權占有上訴人所管理之系爭占用土地，業如前述，故
    上訴人依民法第179條規定，主張被上訴人應返還所受相當
    於租金之不當得利，即屬有據。
　㈢次按利息、紅利、租金、贍養費、退職金及其他1年或不及1
    年之定期給付債權，其各期給付之請求權，因5年間不行使
    而消滅，民法第126條亦定有明文。又以無法律上之原因，
    而獲得相當於租金之利益，致他人受損害時，該他人之返還
    利益請求權，應適用民法第126條租金短期消滅時效期間5年
    之規定（最高法院96年度台上字第2660號判決意旨參照）。
    又按民法第144條第1項規定時效完成後，債務人得拒絕給付
    ，是消滅時效完成之效力，不過發生拒絕給付之抗辯權，並
    非使請求權當然消滅，債務人若不行使其抗辯權，法院自不
    得以消滅時效已完成，即認請求權已歸消滅（最高法院101
    年度台上字第1858號民事判決參照）。查上訴人於109年4月
    24日提起本件訴訟（見原審卷一第11頁），請求被上訴人返
    還自102年1月1日起，占用系爭土地之相當於租金之不當得
    利，而其雖於本院自認其對於被上訴人自102年1月1日至104
    年4月24日期間之不當得利債權，消滅時效完成等語（見本
    院卷第56頁），但依上述說明，其此部分債權及其請求權並
    非當然消滅，而被上訴人於原審及本院言詞辯論期日均未到
    場，其既未行使拒絕給付之抗辯權，自無免除責任之可言。
    原審竟認上訴人對於被上訴人之此部分請求權，已逾5年時
    效而消滅，為上訴人敗訴之判決，即有可議。上訴論旨，指
    摘原判決此部分不當，求予廢棄，為有理由。
　㈣又按城市地方房屋之租金，以不超過土地及其建築物申報總
    價年息百分之十為限，土地法第97條第1項定有明文，而此
    規定依同法第105條規定，於租用基地建築房屋，亦準用之
    。再土地法第97條所謂土地價額，依土地法施行法第25條規
    定，係指法定地價而言。又法定地價，依土地法第148條規
    定，係指土地所有權人依土地法所申報之地價，在平均地權
    條例施行區域，係指土地所有權人於地政機關舉辦規定地價
    或重新規定地價之時，於公告申報地價期間內自行申報之地
    價而言。再依平均地權條例施行細則第21條規定，公有土地
    之公告地價即為申報地價。系爭土地位於新北市中和區，自
    有上開規定之適用。查256地號土地、320地號土地自102年1
    月1日起至104年12月31日止之申報地價分別為每平方公尺3,
    891元、3,803元；自105年1月1日起之申報地價分別為每平
    方公尺4,222元、4,105元，有歷年公告地價表及地價查詢資
    料在卷可憑（見原審卷一第27頁、第29頁、卷二第67頁、第
    69頁）。本院審酌系爭土地附近路況以新北市中和區和城路
    1段、連城路為交通要道，鄰近有新北市中和高中、錦和高
    中、中和國民運動中心，附近尚有餐廳、醫院、超商、旅館
    等，且於連城路上有公車站牌，生活機能良好，交通尚屬便
    利等節，此經原審履勘現場無誤，並有110年1月7日勘驗筆
    錄、google地圖列印資料及系爭土地現場照片附卷可證（見
    原審卷一第291頁、第293頁、第301頁至第311頁、原審卷二
    第71頁至第77頁）。故上訴人以系爭地上物所占用系爭土地
    之申報地價年息百分之5，作為計算上訴人應返還不當得利
    數額之標準，並無不當。準此，上訴人得請求被上訴人給付
    自102年1月1日起至110年1月31日止，相當於租金之不當得
    利為41萬7,475元（計算式詳如附表所示），上訴人僅請求4
    1萬7,168元，扣除原審判准之25萬3,408元後，被上訴人應
    再給付上訴人16萬3,760元（計算式：41萬7,168元-25萬3,4
    08元=16萬3,760元）。
四、綜上所述，上訴人依民法第179條規定，請求被上訴人再給
    付16萬3,760元，及自原審民事撤回起訴暨訴之變更㈡狀送達
    （見原審卷二第217頁）翌日即110年8月4日起，至清償日止
    ，按週年利率5％計算之利息，為有理由，應予准許。原審就
    上開應予准許部分，為上訴人敗訴之判決，尚有未洽，上訴
    意旨指摘原判決此部分不當，求予廢棄改判，為有理由，爰
    由本院予以廢棄，改判如主文第二項所示。
五、據上論結，本件上訴為有理由，依民事訴訟法第463條，第3
    85條第1項前段、第450條、第78條，判決如主文。
中　　華　　民　　國　　111 　年　　3 　　月　　30　　日
                  民事第十九庭  
                      審判長法  官  魏麗娟 　
                            法  官  潘進柳
                            法  官  郭佳瑛 

附表：
編號 占用土地 期間 計算式 （小數點以下四捨五入）  合  計  1 320 地號土地 102 年1 月1日至104 年12月31日（共3年） 申報地價每平方公尺3,803元占用面積（31.78 ㎡＋15.06 ㎡＝46.84 ㎡）5％3＝2萬6,720元 7萬5,670元   105 年1 月1 日至109 年12月31日（共5 年） 申報地價每平方公尺4,105 元占用面積（31.78 ㎡＋15.06 ㎡＝46.84 ㎡）5％5 ＝4萬8,070元    110 年1 月1 日至110 年1 月31日（共31日） 申報地價每平方公尺4,105 元占用面積（31.78 ㎡＋15.06 ㎡＝46.84 ㎡）5％31/365＝817元   2 256 地號土地 102 年1 月1日至104 年12月31日（共3年） 申報地價每平方公尺3,891元占用面積206.27㎡5 ％3＝12萬389元 34萬1,805元   105 年1 月1 日至109 年12月31日（共5 年） 申報地價每平方公尺4,222 元占用面積206.27㎡5 ％5 ＝21萬7,718元    110 年1 月1 日至110 年1 月31日（共31日） 申報地價每平方公尺4,222 元占用面積206.27㎡5 ％31/365＝3,698元  

正本係照原本作成。
不得上訴。
中　　華　　民　　國　　111 　年　　3 　　月　　30　　日
　　　　　　　　　　　　　
　　　　　　　　　　　　　  書記官  黃麗玲